臺灣高等法院高雄分院刑事判決　　　　　94年度上訴字第49號
上　訴　人　　臺灣高雄地方法院檢察署檢察官
被　　　告　　甲○○○
選任辯護人　　張永昌　　律師
上列上訴人因被告偽造文書等案件，不服臺灣高雄地方法院92年
度訴字第2187號中華民國93年11月29日第一審判決（起訴案號：
臺灣高雄地方法院檢察署91年度偵字第21486 號），提起上訴，
本院判決如下：
     主  文
上訴駁回。
     理  由
一、公訴意旨略以：被告甲○○○分別於民國（以下同）87年12
    月間及88年10月間起，以每1 期新臺幣（下同）1 萬元，分
    別於每個月20日（下稱甲會）、10日（下稱乙會）開標方式
    ，分別向乙○○等人起會招標，然竟於90年10月間片面宣布
    將該2 互助會止會，該2 互助會存續期間，並基於意圖為自
    己不法所有之概括犯意，趁其他會員無查證得標情形習慣之
    便，於不詳月份之20日，在高雄市前鎮區住處，以不詳標金
    金額，連續偽造「王靜華」、「簡富雄」、「邱秋錦」、「
    阿明」、「邱秀雲」、「陳新發」、「黃文秀」、「黃文晉
    」、「廖琪嬋」及「王富雄」等會員之投標單（其中「阿明
    」及「黃文秀」各有2 件），於期間內不詳月份之10日，以
    不詳標金金額，連續偽造「黃金蓮」、「林秀香」、「葉素
    遠」、「游清圳」、「邱秀雲」、「劉國貞」、「鍾啟強」
    、「黃昭維」、「黃文旭」、「簡世進」、「上原」及「上
    新」等會員之投標單（其中「劉國貞」有3 件），並持以參
    與投標而行使之詐術，使其他會員陷於錯誤，誤認確係該等
    會員得標，而均交付當其會錢予被告，因認被告甲○○○涉
    有刑法第216 條、第210 條行使偽造私文書罪及同法第339
    條第1 項之詐欺取財罪嫌等語。
二、公訴人認被告甲○○○涉有行使偽造私文書及詐欺取財犯嫌
    ，無非係以上揭事實，業据告訴人乙○○指訴綦詳，復有會
    員名單3 紙可稽，又被告甲○○○身為互助會會首，互助會
    員皆由其招募，平日除需負責收取會員之每期會款，聯絡投
    標事宜外，尚須交付得標會金予得標會員，對各會員之住居
    所及聯絡方式應知之甚詳，然於偵查中對於其所稱將會借其
    標取之會員，竟無法提供年籍、住居所及聯絡方式，以供查
    核，顯與社會一般常情不符等語，為其論據。
三、訊據被告甲○○○固坦承於上揭時間，自任會首，招募甲會
    及乙會兩互助會之事實，惟堅決否認有何行使偽造私文書及
    詐欺，辯稱：「王靜華」部分，因其會錢不易收取，所以我
    先將其止會後，再自己承接下來，另「黃文旭」並未參加互
    助會，僅係於止會後，代表黃大晉、黃文秀、黃昭維出來和
    解，當初我因繕打錯誤，而誤載黃文旭為死會會員，至公訴
    意旨所載其他遭冒標會員部分，我係向各該會員借標，並無
    冒標情事，偵查中因互助會會員參加互助會均僅書寫外號，
    所以無法提供詳細資料，後因我找會員和解，才取得他們之
    真實姓名等語。被告甲○○○選任辯護人則以：起訴書所載
    遭冒標之會員，經傳喚到庭證述，渠等如非活會，即係同意
    借予被告甲○○○標，僅證人楊邱秀雲因時間久遠而無法記
    憶，且被告甲○○○借標之會錢均係用來償還會款，並無詐
    欺或冒標行為等語，經查：
（一）按民法於88年4 月21日公布增訂，並自89年5 月5 日施行
      之第709 條之1 有明文規定：「稱合會者，謂由會首邀集
      2 人以上為會員，互約交付會款及標取合會金之契約。其
      僅由會首與會員為約定者，亦成立合會」；又民法債編施
      行法第1 條規定：「民法債編施行前發生之債，除本施行
      法有特別規定外，不適用民法債編之規定；其在修正施行
      前發生者，除本施行法有特別規定外，亦不適用修正施行
      後之規定」。查本件被告甲○○○係於87年12月間及88年
      10月間募集甲會及乙會2 合會，有各該合會會單2 紙在卷
      可考，故被告甲○○○所招募甲會及乙會之合會債權債務
      關係，係於民法債編施行前發生之債，而民法債編修正施
      行法既未特別規定有溯及適用上開修正施行後之增訂條文
      ，則依臺灣省民間合會習慣，合會係會首與會員間所訂立
      之契約，會員與會員間並無法律關係之存在。是以系爭兩
      合會債權債務關係，僅存在於被告與各該會員之間，而合
      會會員彼此間均並無法律關係存在，此為向來司法實務上
      之見解，合先敘明。
（二）公訴人謂甲會（即20日之會）遭被告甲○○○冒用「王靜
      華」、「簡富雄」、「邱秋錦」、「阿明」、「邱秀雲」
      、「陳新發」、「黃文秀」、「黃文晉」、「廖琪嬋」及
      「王富雄」等會員之名義標會（其中「阿明」及「黃文秀
      」各有2 件），惟查被告確有向甲會會員陳新發、黃文秀
      （借標2 會）、黃大晉（公訴意旨誤為黃文晉）、廖琪嬋
      及王富雄借標，此經証人即甲會會員陳新發、黃文秀、黃
      大晉、廖琪嬋及王富雄於原審陳述屬實（見93年10月4 日
      、11月15日原審審判筆錄），又甲會會員即証人楊邱秀雲
      對於是否同意被告甲○○○借標，於原審審理時陳稱：因
      時間久遠，已不復記憶等語，又該証人楊邱秀雲於本院審
      理中陳稱：20日的會我標了1 會，是我自己標的等語（見
      本院卷第65頁），至甲會會員王靜華、邱秋錦2 人未按戶
      籍地址居住不知去向送達不到，有戶籍謄本及退回郵件可
      稽，又會員楊鴻明（即公訴意旨所載「阿明」）、簡富雄
      亦因無確實地址而無法傳喚，是均無法証明被告甲○○○
      冒標。
（三）公訴人謂乙會（即10日之會）遭被告冒用「黃金蓮」、「
      林秀香」、「葉素遠」、「游清圳」、「邱秀雲」、「劉
      國貞」、「鍾啟強」、「黃昭維」、「黃文旭」、「簡世
      進」、「上原」及「上新」等會員之名義投標（其中「劉
      國貞」有3 件），惟查被告甲○○○確有向乙會會員陳林
      月香（公訴意旨誤載為林秀香）、呂葉素遠（即公訴意旨
      記載葉素遠）、游清圳、劉國楨（公訴意旨誤載為劉國貞
      ）（借標3 會）、鍾啟強、黃昭維、黃大晉（即公訴意旨
      所載「上原」）及王上新（即公訴意旨所載「上新」）等
      會員借標，此業據證人陳林月香、呂葉素遠、游清圳、劉
      國楨、鍾啟強、黃昭維、黃大晉及王上新等人分別於原審
      審理時陳述屬實（見93年10月4 日、11月15日原審審判筆
      錄），又證人即會員簡世進於原審審理時陳稱：係我本人
      前往標取等語明確（見93年10月4 日原審審理筆錄即原審
      卷第169 頁），是認公訴意旨謂被告甲○○○冒用簡世進
      名義標取乙會會款，亦非實在；又證人即乙會會員楊邱秀
      雲對於是否同意被告甲○○○借標，於原審審理時陳稱：
      因時間久遠，已不復記憶等語，本院審理時楊邱秀雲陳稱
      ：被告有跟我借，我說好，她說再慢慢還我等語（見本院
      卷第66頁），仍不能為被告甲○○○冒標楊邱秀雲會之証
      明；至公訴意旨復認被告甲○○○冒用黃文旭名義標取乙
      會會款云云，惟被告甲○○○就此部分辯稱：黃文旭並未
      參加互助會，僅係於止會後，代表黃大晉、黃文秀、黃昭
      維出來和解，當初因我繕打錯誤，而誤載黃文旭為死會會
      員等語，參以本件甲、乙兩會會員名單內確均未載有名為
      「黃文旭」者，此有告訴人乙○○所提出之甲、乙會原始
      會員名單2 紙附卷可稽（見91年偵字第21486 號偵查卷第
      7 、8 頁），足徵被告甲○○○上開所辯黃文旭未參加會
      ，非屬無據，公訴意旨謂被告甲○○○冒用黃文旭名義標
      取乙會會款云云，容有誤會。又証人即會員黃金蓮於本院
      審理時亦稱：我有參加1 會，我沒有標，後來邱寶玉跟我
      說止會，她說她沒有錢，我就讓她欠等語（見94年7 月5
      日本院審判筆錄，即本院卷第154 頁），足見黃金蓮仍係
      活會，又告訴人乙○○於告訴時所提出之原始會單亦列黃
      金蓮仍是活會（見偵查卷第8 頁），是公訴人認被告甲○
      ○○冒用黃金蓮名義標取乙會會款，亦非實在。
    綜上所述，被告甲○○○確係徵得會員陳新發、黃文秀、黃
    大晉、廖琪嬋、王富雄、陳林月香、呂葉素遠、游清圳、劉
    國楨、鍾啟強、黃昭維及王上新等人同意，始以其等名義標
    取會款，已如前述，並未發現被告甲○○○有冒用甲、乙2
    會會員之名義標會，至甲會會員王靜華、邱秋錦2 人未按戶
    籍地址居住不知去向送達不到，有戶籍謄本及退回郵件可稽
    ，又會員楊鴻明（即公訴意旨所載「阿明」，本院所傳喚到
    庭之住小港之楊鴻明是同名同姓非會員）、簡富雄亦因無確
    實地址而無法傳喚，是均無法証明被告甲○○○冒標，此外
    復查無其他確切証据証明被告甲○○○有冒標會款犯罪情事
    ，其犯罪即屬不能証明。
四、原審以不能証明被告甲○○○犯罪，依法諭知無罪，核無不
    合，檢察官上訴指摘原判決不當，為無理由，應予駁回。
據上論斷，應依刑事訴訟法第368條，判決如主文。
本案經檢察官陳新慶到庭執行職務。
中　　華　　民　　國　　94　　年　　7　　月　　19 　　日
　　　　　　　　　刑事第六庭    審判長法　官  王憲義
                                      法　官  邱永貴
                                      法　官  張盛喜
以上正本證明與原本無異。
如不服本判決應於收受本判決後10日內向本院提出上訴書狀，其
未敘述上訴理由者，並得於提起上訴後10日內向本院補提理由書
狀（均須按他造當事人之人數附繕本）「切勿逕送上級法院」。
中　　華　　民　　國　　94　　年　　7 　　月　　20　　日
　　　　　　　　　　　　　　　　　　　書記官  林明威
